【裁判字號】    95,上訴,526
【裁判日期】    950518
【裁判案由】    強盜
【裁判全文】
臺灣高等法院高雄分院刑事判決         95年度上訴字第526號
上  訴  人
即  被  告  乙○○
選任辯護人  吳春生律師
            許龍升律師
上列上訴人因強盜案件，不服臺灣高雄地方法院95年度訴字第57
號中華民國95年2 月24日第一審判決（起訴案號：臺灣高雄地方
法院檢察署94年度偵字第29064 號），提起上訴，本院判決如下
：
    主  文
原判決撤銷。
乙○○意圖為自己不法之所有，以恐嚇使人將本人之物交付，未
遂，處有期徒刑壹年捌月。
    事  實
一、乙○○意圖為自己不法之所有，先於民國94年12月23日上午
    1 時許，在其位於高雄縣大寮鄉○○村○○路161 之37號2
    樓住處樓下垃圾子母車處，以白色膠帶黏貼其使用之車牌號
    碼XUR-869 號重型機車車牌，並自家中取出其母親所有之水
    果刀1 把，再於同日上午2 時20分許，騎乘上開車牌上黏貼
    白色膠帶之機車，並攜帶上開水果刀，至高雄縣大寮鄉○○
    ○路與台88線快速道路高架橋下「聯興檳榔攤」，停妥機車
    並下車後，即走向該檳榔攤女店員甲○○，復自上衣左上內
    側取出上開水果刀，持刀（刀尖朝上）逼近至與甲○○僅有
    約30公分之距離，並以台語恐嚇稱：「把錢拿出來」，欲逼
    使甲○○交付財物。甲○○雖心生畏懼，但因原已知悉有員
    警埋伏於該檳榔攤附近執行防搶勤務多日，故未因而達到無
    法抗拒之程度，乃立即向後方退去數步。埋伏員警伍家鋒、
    林仕堂2 人見狀乃立即上前加以逮捕，並扣得上開水果刀1
    把，乙○○因而未能得逞。
二、案經高雄縣政府警察局林園分局報告臺灣高雄地方法院檢察
    署檢察官偵查起訴。
    理  由
甲、證據能力方面：
一、按被告之自白，非出於強暴、脅迫、利誘、詐欺、疲勞訊問
    、違法羈押或其他不正之方法，且與事實相符者，得為證據
    。刑事訴訟法第156 條第1 項定有明文。查上揭事實，已經
    上訴人即被告乙○○於原審審理及本院審理中坦承不諱，且
    核與事實相符，詳如下述，依上開規定，自得為證據。
二、按被告以外之人於審判外之陳述雖不符刑事訴訟法第159 條
    之1 至之4 等4 條之規定，而經當事人於審判程序同意作為
    證據，法院審酌該言詞陳述或書面陳述作成時之情況，認為
    適當者，亦得為證據；當事人、代理人或辯護人於法院調查
    證據時，知有刑事訴訟法第159 條第1 項不得為證據之情形
    ，而未於言詞辯論終結前聲明異議者，視為有前項之同意，
    同法第159 條之5 定有明文。立法意旨在於傳聞證據未經當
    事人之反對詰問予以核實，原則上先予排除。惟若當事人已
    放棄反對詰問權，於審判程序中表明同意該等傳聞證據可作
    為證據；或於言詞辯論終結前未聲明異議，基於尊重當事人
    對傳聞證據之處分權，及證據資料愈豐富，愈有助於真實發
    見之理念，且強化言詞辯論主義，使訴訟程序得以順暢進行
    ，上開傳聞證據亦均具有證據能力。本件除被告自白之證據
    能力外，其他關於人證、物證及書證等證據，於本院調查證
    據時，當事人檢察官及被告均未於言詞辯論終結前聲明異議
    ，本院以證人之陳述均係其等本於自由意識之陳述，查無不
    當取供之情形，以及物證、書證等證據與上開證言相符，審
    酌其等作成時之情況，認為適當，依上開規定，均得為證據
    。
乙、實體方面：
一、上開事實，訊據上訴人即被告乙○○坦承不諱，被告於上開
    時、地持刀進入「聯興檳榔攤」內喝令證人甲○○交出財物
    之事實，業據其坦認在卷，核與證人甲○○、伍家鋒於原審
    審理時，及證人甲○○於本院審理時證述之情節相符，並有
    監視器所拍攝現場光碟1 片（該光碟已經原審法院勘驗明確
    ）、現場照片5 張附卷可稽，且有被告母親所有供犯罪所用
    之水果刀1 把扣案可證。故被告於案發之際持刀向證人甲○
    ○恐嚇索取財物未遂之事實，已甚明確，其犯行堪以認定。
二、按強盜罪之構成，以其所實施之強暴、脅迫，已達於使人不
    能抗拒之程度為必要，倘其取物手段雖屬不法，而尚未使人
    至於不能抗拒者，縱觸犯他種罪名，尚難以強盜論擬。恐嚇
    罪與強盜罪之區別，前者係以將來之惡害通知被害人，使其
    生畏怖心，後者係以目前危害或施用強暴脅迫，至使不能抗
    拒，除在程度上不同外，尤應以被害人已否喪失意思自由為
    標準。又恐嚇取財與強盜罪，2 者就其同具有不法得財之意
    思，及使人交付財物而言，固無異趣，但就被害人是否喪失
    意思自由，不能抗拒言之，前者被害人尚有意思自由，後者
    被害人之意思自由已被壓制，達於不能抗拒之程度，故恐嚇
    取財罪，其恐嚇行為雖不以將來之惡害通知為限，即以目前
    之危害相加，亦屬之。但必其強暴、脅迫手段，尚未使被害
    人達於不能抗拒之程度始可，如其強暴、脅迫行為，已使被
    害人喪失意思自由，達於不能抗拒之程度，即應構成強盜罪
    ，而非恐嚇取財罪。最高法院29年上字第3006號、87年度台
    上字第2278號、91年度台上字第287 號判例可資參考。亦即
    就行為人之犯行，以使被害人喪失意思自由，不能抗拒為強
    盜罪之構成要件。如被害人尚有意思自由，未達於不能抗拒
    之程度，即屬恐嚇取財之範疇，不能逕論以強盜未遂。查本
    件證人即被害人甲○○於原審審理及本院審理中迭稱：「（
    證人當時你是否有感到脅迫即時的危險？）我不會，因為被
    告講的很小聲，我不覺得會害怕。」，「（有無感到如果沒
    有拿錢出來的話，被告會對你不利？）不會，因為被告的態
    度我沒有感到很兇。」，「（本件當時的情形是不能反抗或
    是不想反抗？）當時我知道警察就在旁邊，所以我不害怕，
    而且被告對我說要錢的口語的第一次的時候我也沒有聽清楚
    ，所以也不會害怕。」，「（當時不會怕沒有反抗，是否是
    覺得被告不至於對你危害或是警方在旁邊的情況？）被告當
    時拿著刀子沒有動作，加上講話很小聲，所以我不覺得被告
    會對我有危害。」，「（證人警察如何知道被告要行搶？）
    警方車子可以看到檳榔攤的裡面。」，「如果警方不在現場
    的話，我應該會害怕，我是知道因為警方在現場的時候，才
    覺得不怕，如果警察沒有在那裡的話，我就會害怕，當時我
    已經知道警方就在那裡埋伏。」，「（如果警方不在現場的
    話，你是否會反抗？）不可能反抗，本件是警方在場的情形
    。」等語，足見證人當時既已明知警員在現場埋伏，故其心
    中甚為篤定，在主觀及客觀上均尚有意思自由，未達於不能
    抗拒之程度（原審判決事實欄亦同此認定）。是核被告恐嚇
    被害人甲○○交付財物，因警員在場當場查獲而未得財之行
    為，係犯刑法第346 條第3 項、第1 項之恐嚇取財未遂罪。
    檢察官起訴，認被告係犯刑法第330 條第2 項、第1 項之加
    重強盜未遂罪，尚有未洽，起訴所引應適用之法條爰予變更
    。被告已著手於上述犯罪行為之實施，惟被告並未取得任何
    財物，為未遂犯，應依刑法第26條前段規定減輕其刑。
三、原審據以論罪科刑，固非無見。惟(一)本件被告係犯恐嚇取財
    未遂罪，詳如上述，原審誤為加重強盜未遂罪，尚有未洽；
    (二)扣押之水果刀1 把，係被告母親所有，供切水果所用之物
    ，已經被告於原審供述明確，因非被告所有，依法不能沒收
    ，原判決併宣告沒收，亦有未合。被告上訴意旨，以本件係
    犯恐嚇取財未遂，指摘原判決不當，為有理由，且原判決亦
    有上開可議之處，自應由本院將原判決撤銷改判。爰審酌被
    告正值青壯之年，不圖上進，僅因缺錢花用，即率爾持具殺
    傷力之水果刀強盜，惡性非輕，對社會治安及被害人身心造
    成之危害甚鉅，惟念其前無前科，有臺灣高等法院被告前案
    紀錄表1 份在卷可按，且其強盜之過程中未傷及被害人，亦
    未取得任何財物等一切情狀，量處如主文第2 項所示之刑。
    扣案之水果刀1 把係被告母親所有之物，並非被告所有，依
    法不能宣告沒收，併予敘明。
據上論結，應依刑事訴訟法第369 條第1 項前段、第364 條、第
299 條第1 項前段、第300 條，刑法第346 條第3 項、第1 項、
第26條前段，罰金罰鍰提高標準條例第1 條前段，判決如主文。
本案經檢察官張金塗到庭執行職務。
中    華    民    國    95    年    5     月    18    日
            刑事第五庭  審判長法  官  曾永宗
                              法  官  陳  箐
                              法  官  任森銓
以上正本證明與原本無異。
檢察官如不服本判決應於收受本判決後10日內向本院提出上訴書
狀，其未敘述上訴理由者，並得於提起上訴後10日內向本院補提
理由書狀（均須按他造當事人之人數附繕本）「切勿逕送上級法
院」。
被告不得上訴。
中    華    民    國    95    年    5     月    18    日
                              書記官  蘇恒仁
附錄本件判決論罪科刑法條：
中華民國刑法第346 條
意圖為自己或第三人不法之所有，以恐嚇使人將本人或第三人之
物交付者，處6 月以上5 年以下有期徒刑，得併科1 千元以下罰
金。
以前項方法得財產上不法之利益，或使第三人得之者，亦同。
前二項之未遂犯罰之。


司法院資訊處製作；財團法人民間司法改革基金會備份。
